臺灣嘉義地方法院嘉義簡易庭民事裁定　91年度嘉簡字第308號
異議人即原告　徐智雄
上列異議人與被告黃明勇間確認本票債權不存在事件，異議人
對於本院嘉義簡易庭96年7月31日書記官處分書提出異議，本院
裁定如下：
　　主　　　文
異議駁回。
　　理　　　由
一、本件異議人異議意旨略以：本件異議人已提起再審之訴，經
    本院受理並審理中，而再審之訴，實質上為前訴訟程序之再
    開及續行，且民事訴訟法第218條（筆錄之增刪）並未明文
    規定筆錄之增刪只能在事件終結前為之。況筆錄具公文書之
    形式證據力，如果與錄音光碟之正確內容為完全不符，致遭
    刑事或民事法庭法官引用為具證據能力之證據，以作為其刑
    事或民事裁判之重要裁判基礎證據，而誤入人罪或損害訴訟
    當事人之正確利益，則其不實記載將有觸犯刑法第213條（
    公文書不實登載罪）及同法第165條（湮滅刑事證據罪）之
    嚴重風險，務必請書記官三思而行。更何況，某些訴訟當事
    人完全只顧自己之訴訟利益，可能將不擇手段以不實之筆錄
    內容利用為其公文書之形式證據力，以作為其刑事案件之反
    面脫罪證據，甚或作為其企圖誤入人罪之正面嫁禍證據，則
    法院又何必幫此種訴訟當事人一肩扛下所有的爛攤子責任？
    難道說綠燈亮了，就一定不會有人闖紅燈？社會上不是所有
    的人都是照著準則在行事！難道說法院敢拍胸膛保證與錄音
    光碟之正確內容為完全不符之筆錄內容，絕對不會有人敢冒
    失地使用為刑事責任證據，而反遭其訴訟相對人之律師團察
    覺有異而加以反擊，為此提出異議等語。
二、按筆錄或前條文書內所記第213條第1項第1款至第4款事項，
    應依聲請於法庭向關係人朗讀或令其閱覽，並於筆錄內附記
    其事由。關係人對於筆錄所記有異議者，法院書記官得更正
    或補充之；如以異議為不當，應於筆錄內附記其異議。民事
    訴訟法第216條定有明文。又法院書記官所為之處分，應依
    送達或其他方法通知關係人。對於法院書記官之處分，得於
    送達後或受通知後十日內提出異議，由其所屬法院裁定。復
    為民事訴訟法第240條所明定。再者，關係人聲請更正或補
    充筆錄，係接隨閱覽筆錄或聆聽朗讀筆錄而來，而閱覽或朗
    讀筆錄又係當庭為之，故此處所稱更正或補充筆錄，亦係限
    於當庭始得聲請。蓋關係人當庭如不聲請閱覽或朗讀筆錄，
    是已信任法院書記官之記錄，「不生」更正或補充筆錄之問
    題。倘事後閱卷始認筆錄所記有錯誤或遺漏，亦「不得」再
    向法院書記官提出異議聲請更正或補充。蓋法院書記官縱以
    其異議為正當，亦不能將已成立為公文書之筆錄再予更正或
    補充，此時法院仍應認筆錄所記皆屬真實，關係人如欲為相
    反之主張，自須提出反證始可，此為法理之當然。否則，筆
    錄之證據力將隨時隨法院書記官之更正或補充而動搖，有失
    其為公證書之性質（見楊建華、鄭健才、王甲乙著民事訴訟
    法新論231頁）。
三、本件異議人於民國96年6月29日經本院收文之民事聲明異議
    、並請求更正或補充筆錄內容狀主張：根據異議人向本院取
    得之法庭錄音光碟，發現本院91年度嘉簡字第308號92年1月
    20日下午3時40分公開辯論言詞辯論筆錄內容第3頁之第3行
    至第6行，應更正並補充記載為：「（法官問幾月幾號簽的
    ？）證人潘扶治答：我一個禮拜去這家公司、這個地址、這
    裡，平均差不多一個禮拜就有三次，所以我沒有辦法記得很
    清楚，他們二人同時要求我做個見證而已！」、「（法官問
    兩張是否同時簽？）證人潘扶治答：不是！好像是這一張（
    借據）在前面，這一張（進帳單）在後面，也許不同一個禮
    拜，不同一個月的樣子，差不多一個月以內左右，我沒有辦
    法記那麼清楚啦！」云云，惟查：本件異議人以黃明勇為被
    告訴請確認本票債權不存在事件，業經本院93年8月30日以
    91年度嘉簡字第308號判決異議人（原告）之訴駁回，異議
    人不服提起上訴，經本院於95年11月15日判決異議人上訴駁
    回，因本件不得上訴而告確定，有該案判決書可稽。而本件
    異議人並未於92年1月20日下午3時40分言詞辯論「當庭」對
    於筆錄所記提出異議，並請求更正或補充，業經本院調卷查
    明屬實，依上開說明，異議人不得再向法院書記官提出異議
    聲請更正或補充筆錄，是本院書記官處分不准許更正及補充
    筆錄內容，核無不當。從而，異議人對上開處分提出異議，
    為無理由，應予駁回。
四、爰裁定如主文所示。
中　　華　　民　　國　　96　　年　　8　　月　　 24　　日
                  臺灣嘉義地方法院嘉義簡易庭
                                  法　官　黃茂宏
以上為正本係照原本作成
如對本裁定抗告應於送達後10日內向本庭（嘉義市○○路308之1
號）提出抗告狀。
中　　華　　民　　國　　96　　年　8　月　 24　日
                                  書記官  張振崑
